臺灣嘉義地方法院民事判決
110年度訴字第345號
原      告  賴簡碧霞（賴芳茂之繼承人）


            賴駿賢（賴芳茂之繼承人）


上二人共同
訴訟代理人  湯光民律師
複  代理人  劉昆銘律師
被      告  賴龍田（賴簡秀枝之法定繼承人）

            賴美月（賴簡秀枝之法定繼承人）

兼上一人
訴訟代理人  賴秋宏（賴簡秀枝之法定繼承人）    

被      告  彭樹東  

            彭樹德  

            彭韻秋  

            賴慶村  

上列當事人間請求分割共有物事件，本院於民國110年12月23日
言詞辯論終結，判決如下： 
    主  文
一、被告賴龍田、賴美月、賴秋宏應就被繼承人賴簡秀枝所遺坐
    落嘉義縣○○鄉○○段○○○段○○○○地號土地，應有部分四十一分
    之二五，辦理繼承登記。
二、兩造共有坐落嘉義縣○○鄉○○段○○○段○○○○地號土地（面積四
    一五點七○平方公尺）及其上門牌號碼嘉義縣○○鄉○○村○○○○
    號建物如附圖編號A、B、C所示之建物（未辦保存登記）予
    以變價分割，所得價金按附表所示應有部分比例分配。
三、原告其餘之訴駁回。
四、訴訟費用由兩造按附表所示訴訟費用分擔比例負擔。
    事  實
壹、程序事項：
    被告彭樹東、彭樹德、彭韻秋、賴慶村經合法通知，未於言
    詞辯論期日到場，核無民事訴訟法第386條各款所列情形，
    爰依原告聲請，由其一造辯論而為判決。
貳、實體事項：
一、原告主張：坐落嘉義縣○○鄉○○段○○○段0000地號土地（下稱
    系爭土地）原為訴外人賴國府、賴簡秀枝所共有，應有部分
    分別為41分之16、41分之25。嗣賴國府死亡後，由原告及被
    告彭樹東、彭樹德、彭韻秋、賴慶村繼承，並辦理繼承登記
    為公同共有；賴簡秀枝則於民國108年9月24日死亡，其繼承
    人為被告賴龍田、賴美月、賴秋宏等3人。另系爭土地上有
    未辦保存登記之建物（門牌號碼為嘉義縣○○鄉○○村○○00號）
    ，賴國府權利範圍12分之7、賴簡秀枝權利範圍12分之5（下
    稱系爭建物，與系爭土地以下合稱系爭房地），現亦均由兩
    造繼承。而系爭建物現有人居住使用，位置又坐落系爭土地
    中間，倘採原物分配，將不利系爭房地之效益，兩造又無不
    分割之約定，亦無因使用目的不能分割之情形，遂依民法第
    823條、第824條規定請求裁判分割系爭房地，並聲明：
　1.被告賴龍田、賴美月、賴秋宏應就被繼承人賴簡秀枝所    
    遺系爭房地，辦理繼承登記。
　2.系爭房地，應准予變價分割，所得價金由兩造依應有部    
    分比例分配之。
二、被告方面：
  1.被告賴龍田、賴美月、賴秋宏均以：
　　其等對系爭房地之應有部分均不願出售，希望拍賣原告與被
    告彭樹東、彭樹德、彭韻秋、賴慶村之應有部分，再由其等
    買受等語置辯。
　2.被告彭樹東、彭樹德、彭韻秋、賴慶村經合法通知，未於言
    詞辯論期日到場，亦未提出書狀作何聲明或陳述。
三、本院得心證之理由：㈠
㈠、按分割共有物既對於物之權利有所變動，即屬處分行為之一
    種，凡因繼承於登記前已取得不動產物權者，其取得雖受法
    律之保護，不以其未經繼承登記而否認其權利，但繼承人如
    欲分割其因繼承而取得公同共有之遺產，因屬於處分行為，
    依民法第759條規定，自非先經繼承登記，不得為之。共有
    之不動產之共有人中一人死亡，他共有人請求分割共有物時
    ，為求訴訟之經濟起見，可許原告就請求繼承登記及分割共
    有物之訴合併提起，即以一訴請求該死亡之共有人之繼承人
    辦理繼承登記並請求該繼承人於辦理繼承登記後，與原告及
    其餘共有人分割共有之不動產（最高法院69年台上字第1012
    號判例要旨、70年度第2次民事庭會議決定（二）參照）。
    查原告前揭主張兩造共有之房地，其中原共有人賴簡秀枝已
    在本件訴訟繫屬前死亡，其繼承人即被告賴龍田、賴美月、
    賴秋宏尚未辦理系爭土地之繼承登記之事實，有戶籍謄本、
    繼承系統表在卷可稽（見本院卷第63-75頁），應堪信為真
    實。是原告請求被告賴龍田、賴美月、賴秋宏應就被繼承人
    賴簡秀枝所有系爭土地之應有部分，辦理繼承登記，即屬有
    據，應予准許，爰判決如主文第1項所示。至原告另請求被
    告賴龍田、賴美月、賴秋宏，應對被繼承人賴簡秀枝所遺系
    爭建物亦辦理繼承登記部分，因系爭建物為未辦保存登記之
    建物，在補辦保存登記以前，無從為繼承登記，是原告此部
    分請求無理由，應予駁回。
㈡、按各共有人，除法令另有規定外，得隨時請求分割共有物。
    但因物之使用目的不能分割或契約訂有不分割之期限者，不
    在此限。民法第823條第1項定有明文。查系爭房地為兩造所
    共有，各共有人之應有部分比例如附表所示，系爭房地並無
    不能分割之情形，兩造亦未訂有不分割之契約，惟不能協議
    決定分割等情，業據提出系爭土地登記第一類謄本、地籍圖
    謄本、空拍圖為證（見本院卷第15-27頁），並為被告等人
    所不爭執，則依上開說明，原告訴請裁判分割系爭房地，洵
    屬正當，自應准許。
㈢、按共有物之分割，依共有人協議之方法行之。分割之方法不
    能協議決定，或於協議決定後因消滅時效完成經共有人拒絕
    履行者，法院得因任何共有人之請求，命為下列之分配：一
    、以原物分配於各共有人。但各共有人均受原物之分配顯有
    困難者，得將原物分配於部分共有人。二、原物分配顯有困
    難時，得變賣共有物，以價金分配於各共有人；或以原物之
    一部分分配於各共有人，他部分變賣，以價金分配於各共有
    人，民法第824 條第1 項、第2 項定有明文。又裁判分割共
    有物，須斟酌各共有人之利害關係、使用情形、共有物之性
    質及價值、經濟效用，符合公平經濟原則，其分割方法始得
    謂為適當（最高法院90年度台上字第1607號判決意旨參照）
    。另分割共有物究以原物分割或變價分割為適當，法院應斟
    酌當事人意願、共有物之使用情形、經濟效用及全體共有人
    之利益等情形而為適當之分割，不受共有人所主張分割方法
    之拘束（最高法院88年度台上字第600 號判決意旨參照）。
㈣、經查，系爭建物為磚瓦造平房，面積為173平方公尺，坐落在
    附圖編號A所示範圍之土地上，系爭房屋西側有一鐵皮棚子
    及磚造廁所一間，面積分別為18.5平方公尺、10.5平方公尺
    ，坐落在附圖編號B、C所示範圍之土地上，而上開鐵皮棚子
    現用於停放機車及堆放雜物等情，有原告提出之建物鳥瞰圖
    及現場照片6張為憑（見本院卷第141-147頁），並有本院11
    0年5月11日勘驗筆錄及嘉義縣大林地政事務所複丈成果圖附
    卷可稽（見本院卷第135-137頁；第153頁），且為兩造所不
    爭執。本院審酌系爭建物之格局及利用狀況，倘依兩造共有
    比例為原物分割，則各共有人分得部分均無各自獨立之門戶
    出入，造成日後使用上之困難，有礙於系爭建物之經濟利用
    價值，對於兩造均非有利，而系爭建物坐落在系爭土地中間
    ，為保留系爭建物完整，系爭土地亦無法依兩造共有比例為
    原物分割，則原物分割顯非適當之分割方法。另系爭建物倘
    透過變賣方式分配價金，依民法第824 條第7 項規定，兩造
    仍有依相同條件優先承買之權，且變賣由應買人競相出價，
    亦得以公平價格賣出，無意承買之共有人並可獲配合理之價
    金，有利於各共有人，亦屬公平。本院審酌上情及系爭建物
    之性質、使用狀況、經濟效用、兩造意願並兼顧全體共有人
    之利益等情，認系爭房地採變賣方式，使全體共有人均有單
    獨買受系爭房地之機會，以消滅共有狀態，並將所得之價金
    依應有部分之比例分配予全體共有人，應屬較為適當及公允
    之分割方法，並符合全體共有人之利益。
四、綜上所述，原告依民法第823 條等規定請求將兩造共有之系
    爭房地變價分割，所得價金由兩造應有部分比例分配之，為
    有理由，應予准許。
五、本件事證已臻明確，兩造其餘陳述及所提證據，經本院斟酌
    後，核與判決不生影響，爰不逐一論述。　　　　
六、分割共有物之訴，核其性質，兩造本可互換地位，原告提起
    本件訴訟於法雖屬有據，惟被告之應訴乃法律規定不得不然
    ，其所為抗辯為伸張或防衛權利所必要，是本件訴訟費用應
    由兩造依附表所載之應有部分之比例分擔，始為公允，爰依
    民事訴訟法第80條之1 、第85條第2 項但書規定，酌定訴訟
    費用負擔如主文第4項所示。
七、據上論結，原告之訴一部有理由，一部無理由，依民事訴訟
    法第385條第1項前段、第80條之1、第85條第2項判決如主文
    。
中　　華　　民　　國　　111 　年　　1 　　月　　28　　日
                       民事第三庭法　官  曾文欣
以上正本係照原本作成。
如對本判決上訴須於判決送達後20日內向本院提出上訴狀（須按
對造人數提出繕本）。
如委任律師提起上訴者，應一併繳納上訴審裁判費。
中　　華　　民　　國　　111 　年　　1 　　月　　28　　日
                                 書記官　陳慶昀  
附表：
應有部分及訴訟費用負擔比例    姓名 系爭土地應有部分 系爭建物應有部分 訴訟費用負擔 賴簡碧霞、賴駿賢、彭樹東、彭樹德、彭韻秋、賴慶村 公同共有16/41 公同共有7/12 連帶負擔126782/273757 賴龍田、賴美月、賴秋宏 公同共有25/41 公同共有5/12 連帶負擔146975/273757